【裁判字號】    98,勞上易,128
【裁判日期】    990511
【裁判案由】    給付薪資
【裁判全文】
臺灣高等法院民事判決               98年度勞上易字第128號
上  訴  人  甲○○
訴訟代理人  張致祥律師
複 代理 人  蔡信章律師
被 上訴 人  日盛證券股份有限公司
法定代理人  丙○○
被 上訴 人  日盛金融控股股份有限公司
法定代理人  乙  ○
共      同
訴訟代理人  孫寅律師
上列當事人間給付薪資事件，上訴人對於中華民國98年9月18日
臺灣臺北地方法院97年度勞訴字第82號第一審判決提起上訴，經
本院於99年4月27日言詞辯論終結，判決如下：
    主  文
原判決廢棄。
被上訴人日盛證券股份有限公司應給付上訴人新臺幣陸拾伍萬捌
仟玖佰玖拾捌元及自民國九十七年三月八日起至清償日止，按週
年利率百分之五計算之利息。
第一、二審訴訟費用由被上訴人日盛證券股份有限公司負擔。
    事實及理由
一、上訴人起訴主張：上訴人於民國（下同）93年間受僱於被上
    訴人日盛證券股份有限公司（下稱日盛證券公司）擔任證券
    承銷處及資本市場處副總經理，並得領取績效獎金（下稱系
    爭僱傭契約）。上訴人於96年6月1日轉任至被上訴人日盛金
    融控股股份有限公司（下稱日盛金控公司）擔任法金企劃處
    副總經理，嗣經日盛金控公司於96年6月7日資遣上訴人，並
    與上訴人簽訂協議書（下稱系爭協議書），約定日盛證券公
    司將依資本市場處人員績效考核辦法（下稱系爭辦法）之規
    定發放上訴人96年1至4月之個人績效獎金保留數新臺幣（下
    同）658,998元。詎日盛證券公司事後以應扣除以個股為計
    算基礎之未實現利益為由，拒不給付前開績效獎金保留數等
    情，爰依系爭僱傭契約、系爭協議書、民法第486條及第268
    條之規定，求為命：(一)先位聲明：日盛證券公司應給付上訴
    人658,998元，及自起訴狀繕本送達翌日起至清償日止，按
    年息5%計算之利息；(二)備位聲明：日盛金控公司應給付上訴
    人658,998元，及自起訴狀繕本送達翌日起至清償日止，按
    年息5%計算之利息。（原審為上訴人敗訴之判決，上訴人聲
    明不服，提起上訴。）並上訴聲明：(一)原判決廢棄。(二)先位
    聲明：日盛證券公司應給付上訴人658,998元，及自起訴狀
    繕本送達翌日起自清償日止，按年息5%計算之利息。(三)備位
    聲明：日盛金控公司應給付上訴人658,998元，及自起訴狀
    繕本送達翌日起自清償日止，按年息5%計算之利息。
二、被上訴人則以：上訴人離職時計算績效獎金之大公分攤後稅
    前損益152,545,965元尚未扣除以個股為計算基礎之未實現
    利益146,442,380元，經扣除後再加計庫存部位過去（95年7
    月1日起至同年12月31日止）之未實現收益100,025,912元，
    所得日盛證券公司資本市場處大公分攤後稅前獲利應為
    106,129,497元，依系爭辦法提撥獎金8%，上訴人得領取績
    效獎金1,528,265元，加計95年保留之獎金409,073元，合計
    可領獎金數為1,937,338元，上訴人於96年6月離職時已領取
    96年1至4月績效獎金及95年保留數共1,946,736元，自不得
    再請求被上訴人給付96年1至4日績效獎金保留數。又日盛金
    控公司僅有督促日盛證券公司給付之義務，系爭協議書並非
    第三人負擔契約等語，資以抗辯。並答辯聲明：上訴駁回。
三、上訴人主張：上訴人於93年間受僱於日盛證券公司擔任證券
    承銷處及資本市場處副總經理，並得領取績效獎金，嗣上訴
    人於96年6月1日轉任至日盛金控公司擔任法金企劃處副總經
    理，經日盛金控公司於96年6月7日資遣上訴人，並與上訴人
    簽訂系爭協議書，約定日盛證券公司將依系爭辦法之規定發
    放上訴人96年1至4月得請領之績效獎金保留數將依系爭辦法
    計算並於97年農曆春節前發放，其上限為658,998元，日盛
    金控公司將督促其子公司即日盛證券公司發放等情，業據上
    訴人提出聘任函、法金執行長信函、調任通知書、系爭協議
    書、會算單為證（見調解卷第8-11、13頁），並為被上訴人
    所不爭執，堪信為真正。上訴人又主張其與日盛金控公司於
    96年6月7日會算所得稅前損益數為152,545,965元，已經扣
    除以個股為基礎之未實現利益，日盛證券公司不得再扣除以
    個股為基礎之未實現利益，又系爭協議書為利益第三人契約
    ，爰依系爭僱傭契約、系爭協議書、民法第486條、第268條
    之規定，先位請求日盛證券公司給付658,998元本息，備位
    請求日盛金控公司給付658,998元本息等語，惟為被上訴人
    所否認，並以上述情詞置辯。是以本件兩造爭執之要點在於
    ：(一)上訴人得領取96年1至4月績效獎金保留數658,998元是
    否應扣除以個股為計算基礎之未實現利益？上訴人得請求之
    績效獎金為若干？(二)系爭協議書是否第三人利益契約？上訴
    人得否向日盛金控公司請求給付96年1至4月績效獎金保留數
    ？茲分述如下。
四、上訴人得領取96年1至4月績效獎金保留數658,998元是否應
    扣除以個股為計算基礎之未實現利益？上訴人得請求之績效
    獎金為若干？
  (一)經查，上訴人自93年間起受僱於日盛證券公司擔任承銷處及
    資本市場處之副總經理，上訴人於93年7月12日與日盛證券
    公司簽訂之聘任函說明一、第2項約定：「薪資為每月18萬
    元。（年薪三佰萬元、承銷處績效獎金總數之18-25%。）」
    （見調解卷第8頁），被上訴人就上訴人受僱於日盛證券公
    司期間得依系爭僱傭契約及系爭辦法領取績效獎金並不爭執
    ，是上訴人確得依系爭辦法請領96年1至4月之績效獎金，應
    堪認定。次查，系爭辦法第3條第1點關於績效獎金計算之規
    定如下：「處績效獎金總額=『分攤後稅前獲利』×『獎金
    提撥率』。(1)分攤後稅前獲利計算方式：「A.績效獎金採大
    公分攤後稅前損益計算，但需扣除以個股為計算基礎之未實
    現利益，B.本處尚有未實現損失之歷史案件，此類案件採94
    年12月31日之收盤價為計算未來損益之基礎，C.本處之庫存
    部位若過去有未實現收益，則此類案件仍按原始成本計算未
    來損益。」，有系爭辦法在卷可稽（見原審卷第45頁），又
    按日盛證券公司所屬資本市場處四大部位係指「自營集中及
    櫃檯部位」、「自營興櫃部位」、「承銷部位」、「財資部
    位」，其中「自營集中及櫃檯部位」持有上市、上櫃公司之
    股票、「自營興櫃部位」持有興櫃公司之股票、「承銷部位
    」持有日盛證券包銷後未賣出之保留股票、「財資部位」主
    要持有CB（即公司債）、REIT（即不動產證券化之金融商品
    ）、ECB（即可轉換公司債）等金融商品，而系爭辦法第3條
    第1項(1)之A所謂「以個股為計算基礎之未實現利益」意指前
    開4種投資部位乃分別由各種個股股票組成，經過半年投資
    期間，因股價發生變動，目前股價可能高於前次計算基準日
    之股價而產生帳面上獲利，因尚未賣出投資部位，故屬於未
    實現之利益，此部分利益先予扣除，待下期再以損失迴轉方
    式補還等情，上訴人對此並不爭執（見原審卷第151頁及背
    面），又上訴人於資遣時與日盛金控公司簽訂之系爭協議書
    亦約定：「C.96年1-4月得請領之個人績效獎金保留數將依
    甲方（即日盛金控公司）之資本市場處績效獎金辦法（即系
    爭辦法）計算並於明年農曆春節前發放之，惟上限為新臺幣
    658,998元。」（見調解卷第11頁），復核代理日盛金控公
    司與上訴人簽訂系爭協議書之證人呂博能於原審證稱：系爭
    協議書記載之152,545,965元僅係暫結數，並非最後計算獎
    金的數目，因為還有其他金額的加減，只以該金額作為暫時
    計算的標準，算出最多可給予上訴人的獎金，扣除之前已給
    付的獎金，上訴人最多還可領取658,998元，未承諾以152,5
    45,965元作為結算數，必需計算各股票損益後，調整後之數
    字才能計算獎金等語（見原審卷第245-246頁），堪認上訴
    人依系爭辦法得領取之96年1至4月績效獎金保留數658,998
    元，應依系爭辦法之規定扣除以個股為計算基礎之未實現利
    益。又查，被上訴人既不爭執未扣除以個股為計算基礎之未
    實現利益所計算上訴人得領取之96年1至4月績效獎金保留數
    為658,998元，自應由被上訴人舉證證明依系爭辦法得扣除
    「以個股為計算基礎之未實現利益數額」為若干。
  (二)惟查，被上訴人抗辯未調整前之分攤後稅前損益數152,545,
    965元必須扣除「以個股為計算基礎之未實現利益」146,442
    ,380元，再加上「庫存部位過去之未實現收益」100,025,91
    2元，以資調整等語，固據被上訴人提出自營集中及櫃檯部
    位、自營興櫃部位、承銷部位、財資部位之組成個股未實現
    損益明細及上期未實現損失迴轉及報表為證（見原審卷第96
    -103、138-148、185-198、203-204頁、本院卷第64-91頁）
    ，證人即日盛證券公司資本市場處資深經理王明松、日盛證
    券公司會計部副理陳美宏於原審亦均證稱：上開報表內容與
    資本市場處資料一致，僅加上「應調整數─未實現利益」之
    總計，資料內容皆實在等語（見原審卷第222-223、230-232
    頁），雖堪認被上訴人提出報表形式上為真正，然觀諸被上
    訴人所提之計算式（見調解卷第12頁），被上訴人於計算時
    所扣除之自營集中及櫃檯部位未實現利益4,243元（見原審
    卷第96頁），係計算承銷部至96年4月30日止之中華電及杭
    特2支股票之獲利部分（見原審卷第138頁），另扣除承銷部
    位之未實現利益119,055,606元（見原審卷第98頁），亦僅
    計算至96年4月30日止之獲利部分（見原審卷第145-147頁）
    ，均未計算其他股票損失部分，然被上訴人扣除之自營興櫃
    部位未實現利益14,193,471元（見原審卷第97頁），則係將
    承銷部所有獲利及損失均加減計算（見原審卷第139頁），
    被上訴人就自營集中、自營興櫃及承銷部之未實現利益之計
    算方式明顯不同，自難認被上訴人已舉證證明應扣除未實現
    利益之數額。再查，被上訴人提出自營興櫃部位之計算表（
    見原審卷第97頁）上方計算金額14,193,471元與該計算表下
    方之計算結果115,689,772元並不相符，被上訴人提出財資
    處未實現利益明細表（見原審卷第99頁）之未實現利益總金
    額為13,189,060元，與下方96年1至4月未實現損益分別為
    8,951,728元、12,838,719元、11,109,433元、13,188,460
    元亦不相符，足證被上訴人並未提出96年1至4月完整之帳冊
    報表，且其計算方式顯然有誤，自難認被上訴人已舉證證明
    96年1至4月尚有應扣除之「以個股為計算基礎之未實現利益
    」，故被上訴人抗辯應扣除以個股為計算基礎之未實現利益
    ，尚屬無據。
  (三)再查，系爭辦法第6條規定：「1.第一次考核暨發放時間，
    每年7月針對上半年績效並核定績效獎金，於8月發放上半年
    績效獎金。上半年度績效獎金以分攤後稅前損益之70%先行
    發放；保留30%則累計至下半年度分攤後稅前損益合併後發
    放之。2.第二次考核暨核發時間：(1)次年1月針對下半年績
    效並核定績效獎金。(2)下半年績效獎金及上半年30%之保留
    部分併同年終獎金發放。3.保留部分之發放原則如下：(1)當
    期有獲利時，就前項提撥獎總金額保留30%至次期發放。(2)
    若次期獲利，前期保留金額全數於次期發放。次期保留金額
    同第一項處理方式。(3)若次期虧損，依第一項提撥率在前期
    保留金額的範圍內扣抵之，扣抵後尚有餘額則發放之。若不
    足扣抵，則扣抵保留金額至零為止。」（見原審卷第46-47
    頁），是上訴人受僱於日盛證券公司至96年4月30日止，依
    系爭辦法第6條之規定，上訴人至96年4月30日止（即上半年
    度）得領取之績效獎金應保留30%至下半年度分攤後稅前損
    益合併後發放之，且若次期（即96年下半年）獲利，前期（
    即96年上半年）30%之保留部分與下半年績效獎金併同年終
    獎金發放，故系爭協議書第2條C.項始約定「96年1-4月得請
    領之個人績效獎金保留數將依甲方（即日盛金控公司）之資
    本市場處績效獎金辦法（即系爭辦法）計算並於明年（即97
    年）農歷春節前發放之。」（見調解卷第11頁），又日盛證
    券公司於96年12月31日對外發布之財務報表，該年度獲利金
    額為2,663,231,000元，足證日盛證券公司於96年下半年確
    有獲利，依系爭辦法第6條第3項第2款之規定，日盛證券公
    司自應依系爭僱傭契約之約定給付上訴人96年1至4月之績效
    獎金保留數658,998元。
五、上訴人備位聲明另主張：系爭協議書為第三人利益契約，上
    訴人得依系爭協議書請求日盛金控公司給付96年1至4月績效
    獎金保留數658,998元等語。惟上訴人先位依系爭僱傭契約
    之約定，請求日盛證券公司給付96年1至4月績效獎金保留數
    658,998元既屬有據，本院即毋庸另行審酌上訴人之備位聲
    明是否有理由。
六、綜上所述，被上訴人未舉證證明尚有應扣除之96年1至4月未
    實現損益，從而，上訴人依系爭僱傭契約之約定，先位聲明
    請求日盛證券公司給付96年1至4月績效獎金保留數658,998
    元及自起訴狀繕本送達翌日即97年3月8日起至清償日止，按
    年息5%計算之法定遲延利息，為有理由，應予准許。原審為
    上訴人敗訴之判決，並駁回其假執行之聲請，尚有未洽，上
    訴意旨求予廢棄改判，為有理由，爰由本院予以廢棄，並就
    上訴人之先位聲明改判如主文第2項所示。又上訴人對日盛
    證券公司之先位請求既屬有據，本院即毋庸就日盛金控公司
    之備位請求再予審理，附此敘明。
七、本件為判決基礎之事證已臻明確，兩造所為之其他主張、陳
    述並所提之證據，經審酌後，認均與本件之結論無礙，不再
    一一論述，附此敘明。
八、據上論結，本件上訴為有理由，爰判決如主文。
中    華    民    國    99    年    5     月    11    日
                  勞工法庭
                      審判長法  官  蕭艿菁
                            法  官  楊絮雲
                            法  官  周舒雁
正本係照原本作成。
不得上訴。
中    華    民    國    99    年    5     月    11    日
                              書記官  秦仲芳

司法院資訊處製作；財團法人民間司法改革基金會備份。
